ACORDAO-COMPLETO-2473257

ACÓRDÃO 10265/2021 ATA 28/2021 - SEGUNDA CÂMARA

VISTOS, relatados e discutidos estes autos de tomada de contas especial instaurada pela Caixa Econômica Federal (Caixa) em desfavor da Associação de Desenvolvimento e Solidariedade (APTA) , além de Rogério Delamare Coutinho Ruas (gestão: 10/3/2006 a 28/2/2010) , Breno Gonçalves dos Santos (gestão: 1º/3/2010 a 18/3/2011) e Luiz Eduardo Rodrigues de Almeida Souza (gestão: 19/3/2011 a 20/1/2012) como então coordenadores-gerais da aludida entidade, diante da não consecução dos objetivos pactuados por meio do Contrato de Repasse 266.654-25/2008 celebrado pela Caixa, como mandatária da União representada pelo então Ministério do Desenvolvimento Agrário (MDA) , com vistas à execução das "ações de mobilização, articulação e formação para apoio a estratégia territorial para o desenvolvimento rural sustentável" sob o valor original de R$ 1.148.453,00, tendo a vigência do ajuste sido estipulada para o período de 7/8/2008 a 30/12/2011;
ACORDAM os Ministros do Tribunal de Contas da União, reunidos em Sessão da 2ª Câmara, ante as razões expostas pelo Relator, em:
9.1. declarar a revelia da Associação de Desenvolvimento e Solidariedade (APTA) , além de Rogério Delamare Coutinho Ruas e Breno Gonçalves dos Santos, nos termos do art. 12, § 3º, da Lei n.º 8.443, de 1992;
9.2. rejeitar parcialmente as alegações de defesa oferecidas por Luiz Eduardo Rodrigues de Almeida Souza, sem prejuízo de, diante dos elementos de convicção até aqui obtidos pelo TCU, promover a exclusão da responsabilidade de Luiz Eduardo Rodrigues de Almeida Souza neste processo;
9.3. julgar irregulares as contas da Associação de Desenvolvimento e Solidariedade (APTA) , além de Rogério Delamare Coutinho Ruas e Breno Gonçalves dos Santos, nos termos dos arts. 16, III, alíneas "b" e "c", e 19, caput, 23, III, da Lei n.º 8.443, de 1992, para condená-los, solidariamente, ao pagamento do correspondente débito, com a atualização monetária e os juros de mora calculados desde as datas informadas até o efetivo recolhimento, fixando-lhes o prazo de 15 (quinze) dias, contados da notificação, para que comprovem perante o Tribunal, nos termos do art. 214, III, "a", do RITCU, o recolhimento da referida dívida ao Tesouro Nacional, na forma da legislação em vigor, sob as seguintes condições:
9.3.1. débito em desfavor de Rogério Delamare Coutinho Ruas, em solidariedade com a Associação de Desenvolvimento e Solidariedade (APTA) , pelos seguintes valores:
	Data da Ocorrência
	Valor Original (em R$) 

	30/6/2009
	19.745,42

	30/7/2009
	39.013,32

	30/8/2009
	57.572,81

	30/9/2009
	36.613,00

	30/10/2009
	26.998,25

	30/11/2009
	30.338,71

	30/12/2009
	66.853,09

	30/1/2009
	21.776,04

	28/2/2010
	3.327,51

9.3.2. débito em desfavor de Breno Gonçalves dos Santos, em solidariedade com a Associação de Desenvolvimento e Solidariedade (APTA) , pelos seguintes valores:
	Data da Ocorrência
	Valor Original (em R$) 
	Observação

	30/3/2010
	23.889,90
	-

	30/4/2010
	19.279,77
	-

	30/5/2010
	33.419,79
	-

	30/6/2010
	21.752,43
	-

	30/7/2010
	6.209,41
	-

	30/8/2010
	5.490,42
	-

	30/9/2010
	8.738,35
	-

	30/10/2010
	12.552,62
	-

	30/12/2010
	21.375,31
	-

	30/1/2011
	5.188,18
	-

	30/3/2011
	226,15
	já restituído

9.4. aplicar, individualmente, a multa prevista no art. 57 da Lei n.º 8.443, de 1992, em desfavor da Associação de Desenvolvimento e Solidariedade (APTA) , além de Rogério Delamare Coutinho Ruas e Breno Gonçalves dos Santos, sob os valores de R$ 80.000,00 (oitenta mil reais) , R$ 50.000,00 (cinquenta mil reais) e R$ 30.000,00 (trinta mil reais) , respectivamente, fixando-lhes o prazo de 15 (quinze) dias, contados da notificação, para que comprovem, perante o Tribunal, nos termos do art. 214, III, "a", do RITCU, o recolhimento da dívida ao Tesouro Nacional, na forma da legislação em vigor;
9.5. autorizar, caso requerido, nos termos do art. 26 da Lei n.º 8.443, de 1992, e do art. 217 do RITCU, o parcelamento das dívidas fixadas por este Acórdão em até 36 (trinta e seis) parcelas mensais e sucessivas, com a devida atualização monetária e os correspondentes acréscimos legais, esclarecendo aos responsáveis que a falta de pagamento de qualquer parcela importará no vencimento antecipado do saldo devedor, nos termos do art. 217, § 2º, do RITCU, sem prejuízo das demais medidas legais;
9.6. autorizar, desde logo, a cobrança judicial das dívidas fixadas por este Acórdão, nos termos do art. 28, II, da Lei n.º 8.443, de 1992, diante do não atendimento às notificações; e
9.7. enviar a cópia do presente Acórdão, com o Relatório e a Proposta de Deliberação, à Procuradoria da República no Distrito Federal, nos termos do art. 16, § 3º, da Lei n.º 8.443, de 1992, para o ajuizamento das ações civis e penais cabíveis.

Trata-se de tomada de contas especial instaurada pela Caixa Econômica Federal (Caixa) em desfavor da Associação de Desenvolvimento e Solidariedade (APTA), além de Rogério Delamare Coutinho Ruas (gestão: 10/3/2006 a 28/2/2010), Breno Gonçalves dos Santos (gestão: 1º/3/2010 a 18/3/2011) e Luiz Eduardo Rodrigues de Almeida Souza (gestão: 19/3/2011 a 20/1/2012) como então coordenadores-gerais da aludida entidade, diante da não consecução dos objetivos pactuados por meio do Contrato de Repasse 266.654-25/2008 celebrado com o então Ministério do Desenvolvimento Agrário (MDA), representado pela Caixa, destinado à execução de ações de mobilização, articulação e formação para apoio a estratégia territorial para o desenvolvimento rural sustentável, sob o valor original de R$ 1.148.453,00, tendo a vigência do ajuste sido estipulada para o período de 7/8/2008 a 30/12/2011.

Segunda Câmara

então Ministério do Desenvolvimento Agrário.

3. Responsáveis: Associação de Desenvolvimento e Solidariedade - APTA (CNPJ 03.080.334/0001-00); Breno Gonçalves dos Santos (CPF XXX.637.986-XX); Luiz Eduardo Rodrigues de Almeida Souza (CPF XXX.576.616-XX); e Rogério Delamare Coutinho Ruas (CPF XXX.053.386-XX).

13.1. Ministros presentes: Bruno Dantas (Presidente), Aroldo Cedraz e Raimundo Carreiro.
13.2. Ministro-Substituto convocado: Marcos Bemquerer Costa.
13.3. Ministro-Substituto presente: André Luís de Carvalho (Relator).

ANDRÉ DE CARVALHO

Trata-se de tomada de contas especial instaurada pela Caixa Econômica Federal (Caixa) em desfavor da Associação de Desenvolvimento e Solidariedade (APTA) , além de Rogério Delamare Coutinho Ruas (gestão: 10/3/2006 a 28/2/2010) , Breno Gonçalves dos Santos (gestão: 1º/3/2010 a 18/3/2011) e Luiz Eduardo Rodrigues de Almeida Souza (gestão: 19/3/2011 a 20/1/2012) como então coordenadores-gerais da aludida entidade, diante da não consecução dos objetivos pactuados por meio do Contrato de Repasse 266.654-25/2008 celebrado pela Caixa, como mandatária da União representada pelo então Ministério do Desenvolvimento Agrário (MDA) , com vistas à execução das "ações de mobilização, articulação e formação para apoio a estratégia territorial para o desenvolvimento rural sustentável" sob o valor original de R$ 1.148.453,00, tendo a vigência do ajuste sido estipulada para o período de 7/8/2008 a 30/12/2011.
2.	Após a análise final do feito, o Auditor Federal Venilson Miranda Grijó lançou o seu parecer conclusivo à Peça 125, com a anuência dos dirigentes da Secex-TCE (Peças 126 e 127) , nos seguintes termos:
" (...) HISTÓRICO
2. Os recursos previstos para implementação do objeto do referido contrato de repasse foram orçados no valor total de R$ 1.148.453,00 (peça 5, p. 197) , com a seguinte composição: R$ 49.750,00 de contrapartida da contratada e R$ l.098.703,00 à conta do contratante, os quais foram transferidos à conta 004530274, da agência 0935, da Caixa, mediante a Ordem Bancária 20080B900756, de 28/10/2008 (peça 5, p. 93) . Do valor transferido foi utilizada a quantia de R$ 474.936,75, entre maio de 2009 e junho de 2011, conforme documento de conciliação de conta (peça 4, p. 75-87) .
3.	O contrato de repasse teve vigência estipulada para o período de 7/8/2008 a 30/12/2011 (peça 4, p. 57-61) e previa a apresentação da prestação de contas até sessenta dias após o término da vigência do contrato (peça 4, p. 55) .
4.	Consta no Relatório de Auditoria da CGU 313/2017 (peça 6, p. 14-16) que a instauração da presente TCE foi materializada pela não consecução dos objetivos pactuados, conforme consta no Parecer Financeiro PA 269/2015 (peça 2, p. 9-11) , de 14/12/2015, e no Relatório de TCE 234/2016 (peça 5, p. 75-83) . Foram relatadas as seguintes ocorrências:
'1.1. A execução do objeto iniciou-se em 14/4/2009, tendo sido executados 45,64% do total previsto em contrato. Com a execução desse percentual, o objeto não pode cumprir com os objetivos previstos no plano de trabalho, não gerando, portanto, o benefício social esperado' (fl. 4) .
'9. Na opinião deste tomador de Contas Especial, os fatos apurados no processo indicam a ocorrência de prejuízo ao Erário oriundo da não conclusão do objeto pactuado, que não apresenta funcionalidade, o que motivou a instauração do processo de Tomada de Contas Especial, conforme previsto na alínea 'a' do inciso II do artigo 38 da IN/STN 01/1997' (fl. 190) .
5.	Conclui-se que a Associação de Desenvolvimento e Solidariedade - APTA e os Senhores Rogério Delamare Coutinho Ruas, Breno Gonçalves dos Santos e Luís Eduardo Rodrigues de Almeida Souza seriam solidários pelo débito apurado.
6.	Após serem emitidos o Certificado de Auditoria, o Parecer do Dirigente e o Pronunciamento Ministerial (peça 6, p. 17-18, e 21) , no sentido de irregularidade da prestação e contas, o processo foi remetido a esse Tribunal.
7.	Na instrução de que trata a peça 72, analisando-se os documentos dos autos, propôs-se a citação e a audiência dos responsáveis nos seguintes termos:
'11.1. citar a Associação de Desenvolvimento e Solidariedade - APTA (CNPJ 03.080.334/0001- 00) , na condição de Contratada do Contrato de Repasse 266.564-25/2008, solidariamente, com o Sr. Rogério Delamare Coutinho Ruas, Sr. Breno Gonçalves dos Santos e Sr. Luís Eduardo Rodrigues de Almeida Souza, com fundamento nos arts. 10, § 1º, e 12, incisos I e II, da Lei 8.443/1992 c/c o art. 202, incisos I e II, do RI/TCU, para que, no prazo de quinze dias, apresente alegações de defesa e/ou recolha aos cofres do Tesouro Nacional a quantia abaixo indicada, atualizada monetariamente a partir da respectiva data até o efetivo recolhimento, abatendo-se na oportunidade a quantia eventualmente ressarcida, na forma da legislação em vigor, em decorrência da seguinte irregularidade:
conduta: não comprovação da boa e regular aplicação dos recursos federais advindos do Contrato de Repasse 266.564-25/2008 (Siafi 632.887) , celebrado entre o Ministério do Desenvolvimento Agrário e a Associação de Desenvolvimento e Solidariedade - APTA, entidade privada sem fins lucrativos com sede em Belo Horizonte/MG, com interveniência da Caixa, tendo por objeto 'a transferência de recursos financeiros da União para a execução de ações de mobilização, articulação e formação para apoio a estratégia territorial para o desenvolvimento rural sustentável', com vigência estipulada para o período de 7/8/2008 a 30/12/2011, em razão da falta de envio do Relatório de Atividades Executadas - REA e a não homologação da Prestação de Contas dos recursos liberados da primeira parcela prevista no Projeto de Atividades - PAT;
Dispositivos violados: art. 37, caput c/c o art. 70, parágrafo único, da Constituição da República Federativa do Brasil, art. 93 do Decreto-lei 200/67, art. 66 do Decreto 93.872/1996, art. 28 da IN STN 1/1997 e item 12 da Cláusula Décima Segunda do Contrato de Repasse 266.564-25/2008. 
Quantificação do débito: movimentação financeira realizada na conta corrente 453027-4, agência 935 da CAIXA, no período de jun/2009 a jun/2011:
	Data
	Valor (R$) 

	30/jun/2009
	19.745,42

	30/jul/2009
	39.013,32

	30/ago/2009
	57.572,81

	30/set/2009
	36.613,00

	30/out/2009
	26.998,25

	30/nov/2009
	30.338,71

	30/dez/2009
	66.853,09

	30/jan/2010
	21.776,04

	28/fev/2010
	3.327,51

	30/mar/2010
	23.889,90

	30/abr/2010
	19.279,77

	30/mai/2010
	33.419,79

	30/jun/2010
	21.752,43

	30/jul/2010
	6.209,41

	30/ago/2010
	5.490,42

	30/set/2010
	8.738,35

	30/out/2010
	12.552,62

	30/dez/2010
	21.375,31

	30/jan/2011
	5.188,18

	30/mar/2011
	-226,15

	30/abr/2011
	5.843,85

	30/mai/2011
	6.653,92

	30/jun/2011
	2.530,80

	TOTAL
	R$ 474.936,75

Valor atualizado até 11/5/2018: R$ 776.546,11
11.2. citar o Sr. Rogério Delamare Coutinho Ruas, (CPF XXX.053.386-XX) , na condição de ex-Coordenador Geral da APTA, no período de 10/3/2006 até 28/2/2010, solidariamente com a Associação de Desenvolvimento e Solidariedade - APTA - (CNPJ 03.080.334/0001- 00) , com fundamento nos arts. 10, § 1º, e 12, incisos I e II, da Lei 8.443/1992 c/c o art. 202, incisos I e II, do RI/TCU, para que, no prazo de quinze dias, apresente alegações de defesa e/ou recolha aos cofres do Tesouro Nacional a quantia abaixo indicada, atualizada monetariamente a partir da respectiva data até o efetivo recolhimento, abatendo-se na oportunidade a quantia eventualmente ressarcida, na forma da legislação em vigor, em decorrência da seguinte irregularidade:
Conduta: não comprovação da boa e regular aplicação dos recursos federais advindos do Contrato de Repasse 266.564-25/2008 (Siafi 632.887) , celebrado entre o Ministério do Desenvolvimento Agrário e a Associação de Desenvolvimento e Solidariedade - APTA, com interveniência da Caixa, tendo por objeto 'a transferência de recursos financeiros da União para a execução de ações de mobilização, articulação e formação para apoio a estratégia territorial para o desenvolvimento rural sustentável', com vigência estipulada para o período de 7/8/2008 a 30/12/2011;
Dispositivos infringidos: art. 37, caput c/c o art. 70, parágrafo único, da Constituição da República Federativa do Brasil, art. 93 do Decreto-lei 200/67, arts. 66 e 145 do Decreto 93.872/1996, art. 28 da IN STN 1/1997 e item 12 da Cláusula Décima Segunda do Contrato de Repasse 266.564-25/2008; 
Quantificação do débito: movimentação financeira realizada na conta corrente 453027-4, agência 935 da CAIXA, no período de jun/2009 a fev/2010:
	Data
	Valor (R$) 

	30/jun/2009
	19.745,42

	30/jul/2009
	39.013,32

	30/ago/2009
	57.572,81

	30/set/2009
	36.613,00

	30/out/2009
	26.998,25

	30/nov/2009
	30.338,71

	30/dez/2009
	66.853,09

	30/jan/2010
	21.776,04

	28/fev/2010
	3.327,51

	TOTAL
	302.238,15

Valor total do débito atualizado até 11/5/2018: R$ 502.232,89 (Peça 66) 
11.3. citar o Sr. Breno Gonçalves dos Santos, (CPF XXX.637.986-XX) , na condição de ex-Coordenador Geral da APTA, no período de 1/3/2010 até 18/3/2011, solidariamente com a Associação de Desenvolvimento e Solidariedade - APTA - (CNPJ 03.080.334/0001- 00) , com fundamento nos arts. 10, § 1º, e 12, incisos I e II, da Lei 8.443/1992 c/c o art. 202, incisos I e II, do RI/TCU, para que, no prazo de quinze dias, apresente alegações de defesa e/ou recolha aos cofres do Tesouro Nacional a quantia abaixo indicada, atualizada monetariamente a partir da respectiva data até o efetivo recolhimento, abatendo-se na oportunidade a quantia eventualmente ressarcida, na forma da legislação em vigor, em decorrência da seguinte irregularidade:
Conduta: não comprovação da boa e regular aplicação dos recursos federais advindos do Contrato de Repasse 266.564-25/2008 (Siafi 632.887) , celebrado entre o Ministério do Desenvolvimento Agrário e a Associação de Desenvolvimento e Solidariedade - APTA, com interveniência da Caixa, tendo por objeto 'a transferência de recursos financeiros da União para a execução de ações de mobilização, articulação e formação para apoio a estratégia territorial para o desenvolvimento rural sustentável', com vigência estipulada para o período de 7/8/2008 a 30/12/2011;
Dispositivos infringidos: art. 37, caput c/c o art. 70, parágrafo único, da Constituição da República Federativa do Brasil, art. 93 do Decreto-lei 200/67, arts. 66 e 145 do Decreto 93.872/1996, art. 28 da IN STN 1/1997 e item 12 da Cláusula Décima Segunda do Contrato de Repasse 266.564-25/2008; Quantificação do débito: movimentação financeira realizada na conta corrente 453027-4, agência 935 da CAIXA, no período de mar/2010 a mar/2011:
	Data
	Valor (R$) 

	30/mar/2010
	23.889,90

	30/abr/2010
	19.279,77

	30/mai/2010
	33.419,79

	30/jun/2010
	21.752,43

	30/jul/2010
	6.209,41

	30/ago/2010
	5.490,42

	30/set/2010
	8.738,35

	30/out/2010
	12.552,62

	30/dez/2010
	21.375,31

	30/jan/2011
	5.188,18

	30/mar/2011
	-226,15

	TOTAL
	157.670,03

Valor atualizado até 11/5/2018: R$ 251.656,81 (Peça 67) 
10.4. citar o Sr. Luís Eduardo Rodrigues de Almeida Souza, (CPF XXX.576.616-XX) , na condição de ex-Coordenador Geral da APTA, no período de 1/3/2010 até 18/3/2011, solidariamente com a Associação de Desenvolvimento e Solidariedade - APTA - (CNPJ 03.080.334/0001- 00) , com fundamento nos arts. 10, § 1º, e 12, incisos I e II, da Lei 8.443/1992 c/c o art. 202, incisos I e II, do RI/TCU, para que, no prazo de quinze dias, apresente alegações de defesa e/ou recolha aos cofres do Tesouro Nacional a quantia abaixo indicada, atualizada monetariamente a partir da respectiva data até o efetivo recolhimento, abatendo-se na oportunidade a quantia eventualmente ressarcida, na forma da legislação em vigor, em decorrência da seguinte irregularidade:
Conduta: não comprovação da boa e regular aplicação dos recursos federais advindos do Contrato de Repasse 266.564-25/2008 (Siafi 632.887) , celebrado entre o Ministério do Desenvolvimento Agrário e a Associação de Desenvolvimento e Solidariedade - APTA, entidade privada sem fins lucrativos com sede em Belo Horizonte/MG, com interveniência da Caixa, tendo por objeto 'a transferência de recursos financeiros da União para a execução de ações de mobilização, articulação e formação para apoio a estratégia territorial para o desenvolvimento rural sustentável', com vigência estipulada para o período de 7/8/2008 a 30/12/2011, em razão da não apresentação de Prestação de Contas dos recursos liberados referentes à antecipação da primeira parcela prevista no Projeto de Atividades - PAT;
Dispositivos violados: art. 37, caput c/c o art. 70, parágrafo único, da Constituição da República Federativa do Brasil, art. 93 do Decreto-lei 200/67, art. 66 do Decreto 93.872/1996, art. 28 da IN STN 1/1997 e item 12 da Cláusula Décima Segunda do Contrato de Repasse 266.564-25/2008. 
Quantificação do débito: movimentação financeira realizada na conta corrente 453027-4, agência 935 da CAIXA, no período de abr/2011 a jun/2011:
	Data
	Valor (R$) 

	30/abr/2011
	5.843,85

	30/mai/2011
	6.653,92

	30/jun/2011
	2.530,80

	TOTAL
	15.028,57

Valor atualizado até 11/5/2018: R$ 22.656,41 (Peça 68) '
8.	Na instrução antecedente (peça 120) os autos foram submetidos à consideração superior, com proposta no seguinte sentido:
'a) considerar revéis a Associação de Desenvolvimento e Solidariedade - APTA (CNPJ 03.080.334/0001-00) , o Sr. Rogério Delamare Coutinho Ruas (Coordenador Geral da APTA no período de 10/3/2006 a 28/2/2010) e o Sr. Breno Gonçalves dos Santos (Coordenador Geral da APTA, no período de 1/3/2010 até 18/3/2011) , para todos os efeitos, dando-se prosseguimento ao processo, com fulcro no art. 12, § 3º, da Lei n. 8.443/92;
b) julgar irregulares, nos termos dos arts. 1º, inciso I, 16, inciso III, alínea 'c', § 2º, da Lei 8.443/92, c/c os arts. 19 e 23, inciso III, da mesma Lei, e com arts. 1º, inciso I, 209, inciso III, 210 e 214, inciso III, do Regimento Interno/TCU, as contas da Associação de Desenvolvimento e Solidariedade - APTA (CNPJ 03.080.334/0001-00) , do Sr. Rogério Delamare Coutinho Ruas (CPF XXX.053.386-XX) , na condição de Coordenador Geral da Associação de Desenvolvimento e Solidariedade - APTA no período de 10/03/2006 até 28/02/2010, do Sr. Breno Gonçalves dos Santos (CPF XXX.637.986-XX) , na condição de Coordenador Geral da Associação de Desenvolvimento e Solidariedade - APTA no período de 01/03/2010 até 18/03/2011, e do Sr. Luís Eduardo Rodrigues de Almeida Souza (CPF XXX.576.616-XX) , na condição de Coordenador Geral da Associação de Desenvolvimento e Solidariedade - APTA no período de 19/03/2011 até 20/01/2012, condenando-os ao pagamento das importâncias a seguir especificadas, atualizadas monetariamente e acrescidas dos juros de mora, calculadas a partir das datas discriminadas até a data do efetiva quitação do débito, fixando-lhes o prazo de quinze dias, para que comprovem, perante o Tribunal, o recolhimento das referidas quantias aos cofres da Caixa Econômica Federal, nos termos do art. 23, inciso III, alínea 'a', da citada lei:
Rogério Delamare Coutinho Ruas solidariamente com a Associação de Desenvolvimento e Solidariedade
Quantificação do débito:
	Data
	Valor (R$) 

	30/jun/2009
	19.745,42

	30/jul/2009
	39.013,32

	30/ago/2009
	57.572,81

	30/set/2009
	36.613,00

	30/out/2009
	26.998,25

	30/nov/2009
	30.338,71

	30/dez/2009
	66.853,09

	30/jan/2010
	21.776,04

	28/fev/2010
	3.327,51

	TOTAL
	302.238,15

Valor total do débito atualizado até 19/2/2020: R$. 719.253,86.
	
Breno Gonçalves dos Santos solidariamente com a Associação de Desenvolvimento e Solidariedade
Quantificação do débito:
	Data
	Valor (R$) 

	30/mar/2010
	23.889,90

	30/abr/2010
	19.279,77

	30/mai/2010
	33.419,79

	30/jun/2010
	21.752,43

	30/jul/2010
	6.209,41

	30/ago/2010
	5.490,42

	30/set/2010
	8.738,35

	30/out/2010
	12.552,62

	30/dez/2010
	21.375,31

	30/jan/2011
	5.188,18

	30/mar/2011
	-226,15

	TOTAL
	157.670,03

Valor total do débito atualizado até 18/2/2020: R$ 336.045,70.
Luís Eduardo Rodrigues de Almeida Souza solidariamente com a Associação de Desenvolvimento e Solidariedade
Quantificação do débito:
	Data
	Valor (R$) 

	30/jun/2011
	1.233,80

Valor total do débito atualizado até 27/2/2020: R$ 2.241,83.
c) aplicar individualmente à Associação de Desenvolvimento e aos Srs. Rogério Delamare Coutinho Ruas, Breno Gonçalves dos Santos e Luís Eduardo Rodrigues de Almeida Souza, a multa prevista no art. 57 da Lei 8.443/1992 c/c o art. 267 do RI/TCU, fixando-lhes o prazo de quinze dias, a contar da notificação, para que comprovem, perante o Tribunal (art. 214, III, a, do Regimento Interno do TCU) , o recolhimento da dívida aos cofres do Tesouro Nacional, atualizada monetariamente desde a data do acórdão que vier a ser proferido por este Tribunal até a do efetivo recolhimento, se pagas após o vencimento, na forma da legislação em vigor;
d) autorizar, desde logo, a cobrança judicial das dívidas, caso não atendidas a notificação, na forma do disposto no art. 28, inciso II, da Lei nº 8.443/92;
e) autorizar também, desde logo, se requerido, com fundamento no art. 28, inciso I, da Lei 8.443, de 1992 c/c o art. 217, §§ 1º e 2º do Regimento Interno, o parcelamento da dívida em até 36 parcelas, incidindo sobre cada parcela, corrigida monetariamente, os correspondentes acréscimos legais fixando- lhe o prazo de quinze dias, a contar do recebimento da notificação, para comprovar perante o Tribunal o recolhimento da primeira parcela, e de trinta dias, a contar da parcela anterior, para comprovar os recolhimentos das demais parcelas, devendo incidir sobre cada valor mensal, atualizado monetariamente, os juros de mora devidos, no caso do débito, na forma prevista na legislação em vigor, alertando os responsáveis de que a falta de comprovação do recolhimento de qualquer parcela importará o vencimento antecipado do saldo devedor, nos termos do § 2º do art. 217 do Regimento Interno deste Tribunal.'
9.	A Unidade Técnica manifestou-se de acordo com a proposta formulada pelo auditor (peça 122) .
10. O representante do Ministério Público de Contas manifestou-se de acordo com a proposta de encaminhamento formulada pela unidade técnica (123) .
11. Contudo, o Relator dos autos, diante da possível ausência da análise dos documentos de que trata a peça 89, se manifestou nos seguintes termos (peça 124) :
'Diante da possível ausência de análise sobre os documentos acostados à Peça 89, determino o retorno do processo à unidade técnica para que analise os referidos documentos e, se for o caso, emita o seu pronunciamento conclusivo sobre a correspondente defesa, sem prejuízo de, caso considere já ter feito essa análise sobre a respectiva manifestação, devolver o processo ao Gabinete do Ministro-Relator com a mera confirmação dos pareceres às Peças 120-122.'
EXAME TÉCNICO
12. Inicialmente, transcreve-se o exame realizado na instrução de peça 120.
'16. Preliminarmente, cumpre tecer breves considerações sobre a forma como são realizadas as comunicações processuais no TCU. A esse respeito, destacam-se o art. 179, do Regimento Interno do TCU (Resolução 155, de 4/12/2002) e o art. 4º, inciso III, § 1º, da Resolução TCU 170, de 30 de junho de 2004, in verbis:
Art. 179. A citação, a audiência ou a notificação, bem como a comunicação de diligência, far se-ão:
I - mediante ciência da parte, efetivada por servidor designado, por meio eletrônico, fac-símile, telegrama ou qualquer outra forma, desde que fique confirmada inequivocamente a entrega da comunicação ao destinatário;
II - mediante carta registrada, com aviso de recebimento que comprove a entrega no endereço do destinatário;
III - por edital publicado no Diário Oficial da União, quando o seu destinatário não for localizado
 (...) 
Art. 3º As comunicações serão dirigidas ao responsável, ou ao interessado, ou ao dirigente de órgão ou entidade, ou ao representante legal ou ao procurador constituído nos autos, com poderes expressos no mandato para esse fim, por meio de:
I - correio eletrônico, fac-símile ou telegrama;
II - servidor designado;
III - carta registrada, com aviso de recebimento;
IV - edital publicado no Diário Oficial da União, quando o seu destinatário não for localizado, nas hipóteses em que seja necessário o exercício de defesa.
Art. 4º. Consideram-se entregues as comunicações:
I - efetivadas conforme disposto nos incisos I e II do artigo anterior, mediante confirmação da ciência do destinatário;
II - realizadas na forma prevista no inciso III do artigo anterior, com o retorno do aviso de recebimento, entregue comprovadamente no endereço do destinatário;
III - na data de publicação do edital no Diário Oficial da União, quando realizadas na forma prevista no inciso IV do artigo anterior.
§ 1º O endereço do destinatário deverá ser previamente confirmado mediante consulta aos sistemas disponíveis ao Tribunal ou a outros meios de informação, a qual deverá ser juntada ao respectivo processo.
 (...) 
17. Bem se vê, portanto, que a validade da citação via postal não depende de que o aviso de recebimento seja assinado pelo próprio destinatário da comunicação, o que dispensa, no caso em tela, a entrega do AR em 'mãos próprias'. A exigência da norma é no sentido de o Tribunal verificar se a correspondência foi entregue no endereço correto, residindo aqui a necessidade de certeza inequívoca. 
18. Não é outra a orientação da jurisprudência do TCU, conforme se verifica dos julgados a seguir transcritos:
São válidas as comunicações processuais entregues, mediante carta registrada, no endereço correto do responsável, não havendo necessidade de que o recebimento seja feito por ele próprio (Acórdão 3648/2013-TCU-Segunda Câmara, Relator Ministro JOSÉ JORGE) ;
É prescindível a entrega pessoal das comunicações pelo TCU, razão pela qual não há necessidade de que o aviso de recebimento seja assinado pelo próprio destinatário. Entregando se a correspondência no endereço correto do destinatário, presume-se o recebimento da citação. (Acórdão 1019/2008-TCU-Plenário, Relator Ministro BENJAMIN ZYMLER) ;
As comunicações do TCU, inclusive as citações, deverão ser realizadas mediante Aviso de Recebimento - AR, via Empresa Brasileira de Correios e Telégrafos, bastando para sua validade que se demonstre que a correspondência foi entregue no endereço correto. (Acórdão 1526/2007-TCU-Plenário, Relator Ministro AROLDO CEDRAZ) .
19. A validade do critério de comunicação processual do TCU foi referendada pelo Supremo Tribunal Federal, nos termos do julgamento do MS-AgR 25.816/DF, por meio do qual se afirmou a desnecessidade da ciência pessoal do interessado, entendendo-se suficiente a comprovação da entrega do 'AR' no endereço do destinatário:
EMENTA: AGRAVO REGIMENTAL. MANDADO DE SEGURANÇA. DESNECESSIDADE DE INTIMAÇÃO PESSOAL DAS DECISÕES DO TRIBUNAL DE CONTAS DA UNIÃO. ART. 179 DO REGIMENTO INTERNO DO TCU. INTIMAÇÃO DO ATO IMPUGNADO POR CARTA REGISTRADA, INICIADO O PRAZO DO ART. 18 DA LEI nº 1.533/51 DA DATA CONSTANTE DO AVISO DE RECEBIMENTO. DECADÊNCIA RECONHECIDA. AGRAVO IMPROVIDO.
O envio de carta registrada com aviso de recebimento está expressamente enumerado entre os meios de comunicação de que dispõe o Tribunal de Contas da União para proceder às suas intimações.
O inciso II do art. 179 do Regimento Interno do TCU é claro ao exigir apenas a comprovação da entrega no endereço do destinatário, bastando o aviso de recebimento simples.
20. No presente caso, a citação da Associação de Desenvolvimento e Solidariedade foi efetivada por meio de Edital, publicado no DOU de 22/6/2018 (peça 98) . Sua citação foi válida, pois foi dada ciência à responsável.
21. A citação do Sr. Luiz Eduardo Rodrigues de Almeida Souza foi efetivada por meio do Ofício 1234/2018-TCU/SECEX-MG (peça 77) , tendo havido ciência no dia 24/5/2018 (Aviso de Recebimento de que trata a peça 86) . Sua citação foi válida, pois a entrega da correspondência se deu no endereço proveniente de pesquisa realizada nos sistemas CPF e CNPJ da Receita Federal (peça 63) .
22. A citação do Sr. Rogério Delamare Coutinho Ruas foi efetivada por meio do Ofício 8975/2019-TCU/Secex-TCE (peça 114) , tendo havido ciência no dia 18/10/2019 (Aviso de Recebimento de que trata a peça 117) . Sua citação foi válida, pois a entrega da correspondência se deu no endereço proveniente de pesquisa realizada nos sistemas CPF e CNPJ da Receita Federal (peça 112) .
23. A citação do Sr. Breno Goncalves dos Santos foi efetivada por meio do Ofício 1233/2018-TCU/SECEX-MG (peça 80) , tendo havido ciência no dia 12/6/2018 (Aviso de Recebimento de que trata a peça 99) . Sua citação foi válida, pois a entrega da correspondência se deu no endereço proveniente de pesquisa realizada nos sistemas CPF e CNPJ da Receita Federal (peça 65) .
Da revelia
24. Nos processos do TCU a revelia não leva à presunção de que seriam verdadeiras todas as imputações levantadas contra os responsáveis, diferentemente do que ocorre no processo civil, em que a revelia do réu opera a presunção da verdade dos fatos narrados pelo autor. Dessa forma, a avaliação da responsabilidade do agente não pode prescindir da prova existente no processo ou para ele carreada. 
25. Ao não apresentarem sua defesa, os responsáveis (Associação de Desenvolvimento e Solidariedade, Rogério Delamare Coutinho Ruas e Breno Goncalves dos Santos) deixaram de produzir prova da regular aplicação dos recursos sob responsabilidade deles, em afronta às normas que impõem aos gestores públicos a obrigação legal de, sempre que demandados pelos órgãos de controle, apresentar os documentos que demonstrem a correta utilização das verbas públicas, a exemplo do contido no art. 93 do Decreto-Lei 200/67: 'Quem quer que utilize dinheiros públicos terá de justificar seu bom e regular emprego na conformidade das leis, regulamentos e normas emanadas das autoridades administrativas competentes.' 
26. Mesmo as alegações de defesa não sendo apresentadas, considerando o princípio da verdade real que rege esta Corte, procurou-se buscar, em manifestações dos responsáveis na fase interna desta Tomada de Contas Especial, se havia algum argumento que pudesse ser aproveitado a favor deles.
27. No entanto, os responsáveis não se manifestaram na fase interna, não havendo, assim, nenhum argumento que possa vir a ser analisado e posteriormente servir para afastar as irregularidades apontadas.
28. Em se tratando de processo em que as partes interessadas não se manifestaram acerca das irregularidades imputadas, não há elementos para que se possa efetivamente aferir e reconhecer a ocorrência de boa-fé na conduta dos responsáveis, podendo este Tribunal, desde logo, proferir o julgamento de mérito pela irregularidade das contas, conforme nos termos dos §§ 2º e 6º do art. 202 do Regimento Interno do TCU (Acórdão 2064/2011-TCU-Primeira Câmara (relator: Ubiratan Aguiar) , 6.182/2011-TCU-1ª Câmara (relator: Weber de Oliveira) , 4.072/2010-TCU-1ª Câmara (Relator: Valmir Campelo) , 1.189/2009-TCU-1ª Câmara (Relator: Marcos Bemquerer) , 731/2008 TCU Plenário (Relator: Aroldo Cedraz) .
29. Resta, portanto, analisar as alegações de defesa apresentadas pelo Sr. Luís Eduardo Rodrigues de Almeida Souza (peças 101-109) 
30. O responsável foi citado em solidariedade com a APTA (peça 72) em razão da não apresentação da prestação de contas dos recursos liberados referentes à antecipação da primeira parcela prevista no Projeto de Atividades (PAT) . O débito consta abaixo:
	Data
	Valor (R$) 

	30/abr/2011
	5.843,85

	30/mai/2011
	6.653,92

	30/jun/2011
	2.530,80

	TOTAL
	15.028,57

31. Em sua defesa o responsável anexou aos autos os documentos comprobatórios das despesas supra (peças 101-109) , com exceção de parte da despesa referentes ao mês de junho/2011, pois não foi comprovada a despesa no valor de R$1.233,80. O responsável informa que notificou o único prestador para que apresentasse a documentação hábil para comprovar a correta aplicação dos recursos, mas ainda não havia obtido resposta (peça 109) . Portanto, permanece o débito em relação ao referido valor.
	Data
	Valor

	30/6/2011
	R$1.233,80

32. Conclui-se, portanto, que as alegações de defesa apresentadas devem ser parcialmente rejeitadas, devendo suas contas ser julgadas irregulares. Dessa forma, impõe-se sua responsabilização em relação ao débito supra, solidariamente com a Associação de Desenvolvimento e Solidariedade - APTA (CNPJ 03.080.334/0001-00) , que, apesar de ter citado citada por meio de Edital, não atendeu à citação e não se manifestou quanto às irregularidades verificadas.
Da pretensão punitiva do TCU
33. Vale ressaltar que a pretensão punitiva do TCU, conforme Acórdão 1441/2016-TCU-Plenário, que uniformizou a jurisprudência acerca dessa questão, subordina-se ao prazo geral de prescrição indicado no art. 205 do Código Civil, que é de 10 anos, contado da data de ocorrência da irregularidade sancionada, nos termos do art. 189 do Código Civil, sendo este prazo interrompido pelo ato que ordenar a citação, a audiência ou a oitiva do responsável. No caso em exame não ocorreu a prescrição punitiva, uma vez que as irregularidades ocorreram no período de junho/2009 a fevereiro/2010 (no caso do Sr. Rogério Delamare Coutinho Ruas) , março/2010 a março/2011 (no caso do Sr. Breno Gonçalves dos Santos) e abril/2011 a junho/2011 (no caso do Sr. Luís Eduardo Rodrigues de Almeida Souza) e os atos de ordenação da citação ocorreram em 18/10/2019, 12/6/2018 e 24/5/2018, respectivamente.'
13. Acrescenta-se, a seguir, a análise das alegações de defesa apresentadas pelo responsável Luís Eduardo Rodrigues de Almeida Souza (peça 89) , a qual, por falha, não constou da instrução de peça 120, com o objetivo de atender ao Despacho do Relator dos autos (peça 124) .
14. No referido documento, o responsável Luís Eduardo Rodrigues de Almeida Souza (CPF XXX.576.616-XX) alega, em suma, que:
a) a TCE é composta pela fase interna (instauração pelos órgãos repassadores de recursos e por solicitação do ordenador de despesas) e externa (julgamento da conduta dos agentes causadores pelo suposto dano ao erário pelo TCU) . Somente após esgotadas as vias administrativas para sanar as irregularidades da prestação de contas seria possível que a fase interna fosse finalizada e o processo encaminhado à CGU, para início da fase externa (peça 89, p. 5) ;
b) a Caixa procedeu a medidas para esclarecimento dos gastos do contrato. O responsável encaminhou esclarecimentos e adotou providências, que foram totalmente ignoradas no 'Relatório do Tomador de Contas Especial - Relatório de TCE nº . 234/2016', configurando omissão ensejadora de nulidade. Consta do relatório que ' (...) mesmo sendo notificado pelo MDA/SDT nada fez para sanar as irregularidades do contrato e resguardar o Erário'. Trata-se, todavia, de uma informação inverídica, que não pode prevalecer no âmbito do TCU, visto que diligenciou com vistas à apuração dos fatos. Apesar de ter informado essa providência à Caixa, foi ignorado, podendo trazer, neste momento, extrema dificuldade de exercer seu direito à ampla defesa. Isso porque o relatório emitido pela Caixa deve espelhar, de forma detalhada, todos os atos praticados na fase interna da TCE, sob pena de nulidade (peça 89, p. 6) ;
c) a análise das circunstâncias deveria ter sido realizada pela própria Caixa, que deveria não só ter retificado o parecer, mas também avaliado novamente a responsabilidade imputada ao responsável. Vale lembrar que o art. 3º da Lei 9.784/1999 estabelece que o administrado tem o direito perante a Administração de formular alegações e apresentar documentos antes da decisão, os quais seriam objeto de consideração pelo órgão competente (peça 89, p. 6-7) ;
d) deve ser dispensada a abertura de TCE no âmbito do TCU, em vista do disposto na Instrução Normativa - TCU 71/2012, que determina, em seu artigo 6°, inciso I, que, salvo determinação em contrário do Tribunal de Contas da União, fica dispensada a instauração da TCE, na hipótese do valor do débito atualizado monetariamente ser inferior a R$ 75.000,00. Por esse motivo deve ser excluído do procedimento sob análise (peça 89, p. 7-8) ;
e) em razão de não ter em seu poder os meios necessários para prestação de contas, restou adotar as medidas legais visando ao resguardo do patrimônio público, com base na Súmula 230 do TCU, tendo os Srs. Rogério Delamare Coutinho Ruas, Winston Franklin Silva, Breno Gonçalves dos Santos e Nicomedes Deivid Neves Júlio, sido notificados extrajudicialmente. Nesse sentido, o próprio TCU já decidiu, em situação análoga à ora discutida, pela inimputabilidade de responsabilidade ao administrador sucessor que, à míngua dos documentos necessários para realização da devida prestação, tenha adotado medidas a fim de resguardar o erário público (peça 89, p. 8-9) ;
f) logo que assumiu a presidência da Associação, não tinha conhecimento acerca da realização do contrato. Não seria razoável exigir que tivesse, em 19/3/2016, conhecimento de todos os atos praticados pela APTA, desde a assinatura do contrato, que ocorreu em 7/8/2008. Entretanto, tão logo recebeu ofício da Caixa, no qual lhe foi exigido prestar contas, diligenciou com vistas à apuração dos fatos, noticiando aos seus antecessores a prestarem contas. Em todas as notificações encaminhadas informou aos gestores anteriores da APTA que: i) não detinha a posse de documentos da APTA que possibilitassem a prestação de contas; ii) ante a ausência de dados e documentos, não detinha poder ou condições de apresentar prestações de contas oriundas do contrato de repasse; iii) caso não fossem adotadas as providências cabíveis no sentido de que as contas fossem prestadas, seria instaurado procedimento de TCE. Portanto, foram adotadas as providências legais cabíveis, sendo suficientes para eximir a responsabilidade pelo débito apurado, devendo ser afastado da presente relação processual, nos termos do artigo 8° da Lei 8.443/92 (peça 89, p. 10-11) ;
g) o cargo de Diretor-Geral foi exercido por um curtíssimo período (19/3/2011 a janeiro de 2012) , não tendo obtido informações sobre as gestões anteriores ou ciência sobre pendências na prestação de contas. Logo que assumiu o cargo se deparou com dificuldades de acesso a documentos contábeis das gestões anteriores, não tendo sequer conhecimento acerca do contrato, vez que não participou de sua formulação e assinatura como gestor ou representante legal da APTA. Não tinha, portanto, condições para adotar quaisquer providências, até mesmo porque o REA admitido pela gestora do contrato (Caixa) deveria ser apresentado com todas as informações e documentos, sob pena de inadmissão das contas. Não houve qualquer tipo de notificação destinada ao responsável ou à APTA que objetivasse a regularização das contas e o ressarcimento do dano, no decorrer de seu curto mandato. Foi notificado via Ofício 143/2016/GIGOV/BH somente em fevereiro de 2016, anos após as operações realizadas no âmbito do contrato (peça 89, p. 11-12) ;
h) no momento em que assumiu a presidência da Associação, não havia como lhe exigir que prestasse contas, pois não tinha meios para fazê-lo, restando caracterizada a inexigibilidade de conduta diversa, devendo sua responsabilidade ser afastada, conforme jurisprudência já consolidada neste Tribunal (Acórdão 4341/2018-TCU-Segunda Câmara, exarado no TC Processo 015.714/2012-8) . No presente caso nenhuma das condições especificadas no referido acórdão foram evidenciadas, considerando que não foi identificado ato ilícito de gestão praticado ou conduta dolosa ou culposa em seu comportamento que resultasse em dano, tendo sido responsabilizado apenas por ocupar o cargo de coordenador após a gestão dos verdadeiros responsáveis pela formação e execução do objeto do contrato (peça 89, p. 12-14) ; e
i) não deve ser aplicada a Súmula TCU 230, pois é expressa a determinação de que sua aplicação cabe apenas ao chefe do poder executivo municipal, nos casos em que o antecessor não tiver prestado contas (peça 89, p. 14-15) .
Análise
15. Não procede a alegação de que somente após esgotados os meios para sanar as irregularidades da prestação de contas, seria possível que a fase interna fosse finalizada e iniciada a fase externa (letra a) . Não procede o argumento, conforme se verifica no Relatório e no Voto que fundamentaram o Acórdão 502/2020-TCU-Primeira Câmara, acatado pelo colegiado, abaixo transcrito:
'83. Dos vícios no processo: argumentaram que não teria havido citação/notificação por parte do Sebrae/DF na fase interna durante a Tomada de Contas Especial; que o Sebrae/DF não teria observado os comandos do art. 4° da IN TCU 71/2012 sobre a instalação, organização e encaminhamento do processo de tomada de contas especial a esta Corte de Contas; e defenderam que teria havido afronta insanável, nos termos da Lei 9.784/1999, aos princípios norteadores dos processos administrativos na fase interna da tomada especial, por parte do Sebrae/DF.
84. Em que pese a defesa alegar inúmeros vícios relativos à fase interna do processo, eventuais falhas processuais nessa fase não seriam capazes de macular o processo de TCE instaurado no TCU. A garantia ao direito à ampla defesa e ao contraditório se dá, nos termos do devido processo legal, na fase externa da Tomada de Contas Especial, que se inicia com a autuação do processo junto a este Tribunal e finda com o julgamento.
85. Há diversos julgados neste Tribunal no sentido de considerar que a fase externa da TCE, instruída no TCU, garante o contraditório e a ampla defesa, conforme ilustram os Acórdão 6941/2015-TCU-Primeira Câmara/Relator: Ministro Benjamin Zymler 'a instauração do contraditório, para fins de condenação dos responsáveis por parte do TCU, dá-se na fase externa do processo de contas especiais, por meio da regular citação'; Acórdão 2437/2015-TCU-Plenário/Relator: Ministro Aroldo Cedraz 'o direito à ampla defesa e ao contraditório se dá, nos termos do devido processo legal, na fase externa da TCE, que se inicia com a autuação do processo junto ao TCU'; e Acórdão 874/2016-TCU-Primeira Câmara/Relator: Ministro Benjamin Zymler 'a ocorrência de vícios na fase interna da tomada de contas especial não repercute na fase externa, realizada no âmbito do TCU, quando o responsável poderá exercer seu amplo direito de defesa', entre vários outros.
86. Como os responsáveis foram devidamente citados pelo TCU, tendo apresentado defesa inclusive, não podem alegar cerceamento de defesa pela ausência de oportunidade de serem ouvidos na fase interna do processo de contas especial, entendimento já manifestado pelo TCU por meio do Acórdão 3872/2017-TCU-Primeira Câmara/Relator: Ministro-Substituto Augusto Sherman.
Voto
 (...) 
Em que pese a defesa alegar inúmeros vícios relativos à fase interna do processo, eventuais falhas processuais nessa fase não seriam capazes de macular o processo de TCE instaurado no TCU. A garantia ao direito à ampla defesa e ao contraditório se dá, nos termos do devido processo legal, na fase externa da tomada de contas especial, que se inicia com a autuação do processo junto a este Tribunal e termina com o julgamento.'
16. Alega o responsável que a Caixa solicitou esclarecimentos acerca das despesas do contrato, mas que as providências adotadas foram ignoradas no 'Relatório do Tomador de Contas Especial - Relatório de TCE nº . 234/2016', o que poderia trazer extrema dificuldade no que tange ao exercício da ampla defesa (letras b e c) .
17. Verifica-se, contudo, que no ofício encaminhando ao responsável (peça 2, p. 33-35) foram solicitados esclarecimentos acerca dos valores utilizados, mas na defesa apresentada (peça 2, p. 39-45) não consta informação a esse respeito, tendo sido alegado tão somente que não era gestor da entidade no período de execução do contrato e na data em que as prestações de contas deveriam ser apresentadas e que foram adotadas medidas para o resguardo do patrimônio público, havendo notificação extrajudicial dos responsáveis. Cumpre informar que no Relatório de TCE (peça 5, p. 81) consta que não procedia a alegação de que o responsável não era gestor no período de execução do contrato, pois o 'último pagamento referente ao contrato ocorreu no início de sua gestão'. Constata-se, portanto, que as providências adotadas pelo responsável não foram ignoradas, razão pela qual não procedem as alegações de defesa apresentadas.
18. Alega que a cobrança do débito é inferior ao valor previsto na Instrução Normativa TCU 71/2012, não perfazendo a quantia mínima para instauração de TCE (letra d) . Não assiste razão ao responsável, uma vez que já foi devidamente citado, em vista do disposto no art. 19, § 1º, da IN - TCU 76/2016, abaixo:
'Art. 19. Aplicam-se as disposições constantes do art. 6º desta Instrução Normativa às tomadas de contas especiais, ainda pendentes de citação válida, que se encontram em tramitação no Tribunal de Contas da União.
§ 1º Instaurada a tomada de contas especial e citados os responsáveis, não se lhe admitirá o arquivamento, mesmo na hipótese de o valor apurado como débito ser inferior ao limite estabelecido no art. 6º desta Instrução Normativa. (AC) (Instrução Normativa nº 76, de 23/11/2016, DOU de 12/12/2016) .'
19. Segundo o responsável, em razão de não ter em seu poder os meios necessários para prestação de contas, foram adotadas medidas legais visando ao resguardo do patrimônio público, tendo notificado extrajudicialmente os Srs. Rogério Delamare Coutinho Ruas, Winston Franklin Silva, Breno Gonçalves dos Santos e Nicomedes Deivid Neves Júlio, razão pela qual não deve ser responsabilizado, na qualidade de administrador sucessor (letras e e f) . Não procedem tais alegações, haja vista que sua responsabilidade se deu em razão de não terem sido apresentados elementos comprobatórios das despesas realizadas durante o período em que foi gestor da entidade, devendo, portanto, ser rejeitadas.
20. É alegado que não houve qualquer tipo de notificação destinada ao responsável ou à APTA que objetivasse a regularização das contas e o ressarcimento do dano, no decorrer de seu mandato, tendo sido notificado somente em fevereiro de 2016 (via Ofício 143/2016/GIGOV/BH) , anos após as operações realizadas no âmbito do contrato (letra g) . Verifica-se, contudo, que não houve o transcurso de mais de dez anos desde o fato gerador sem que tenha havido a notificação do responsável pela autoridade administrativa federal competente (art. 6º, inciso II, c/c art. 19 da IN/TCU 71/2012, modificada pela IN/TCU 76/2016) , uma vez que os fatos geradores das irregularidades sancionadas ocorreram entre abril e junho de 2011 e o responsável foi notificado sobre as irregularidades pela autoridade administrativa competente em fevereiro de 2016 (peça 2, p. 33-37) .
21. Segundo o responsável, resta caracterizada inexigibilidade de conduta diversa. Informa que sua responsabilidade deve ser afastada, conforme jurisprudência já consolidada neste Tribunal (Acórdão 4341/2018-TCU-Segunda Câmara, exarado no TC Processo 015.714/2012-8) , considerando que não foi identificado ato ilícito em seu comportamento que resultasse em dano (letra h) . Não procede tal alegação, visto ter efetivado, na condição de Coordenador Geral da APTA, no período de 19/3/2011 a 20/01/2012, despesa no valor de R$ 15.028,57, entre abril e junho de 2011, considerando a falta de evidenciação, nos documentos encaminhados a título de prestação de contas do ajuste, da efetiva aplicação dos recursos.
22. O responsável alega também que não cabe a aplicação da Súmula TCU 230, pois é expressa a determinação de que sua aplicação cabe apenas ao chefe do poder executivo municipal nos casos em que o antecessor não tiver prestado contas (letra i) . A alegação não procede, em vista da possibilidade de sua aplicação a dirigentes sucessores de pessoa jurídica de direito privado, nos termos do Voto que fundamentou o Acórdão 2261/2017-TCU-Segunda Câmara:
'Quanto à responsabilização do gestor sucessor, Sr. [omissis], primeiramente, destaco que o enunciado da Súmula 230 refere-se a gestores públicos municipais. No entanto, conforme ressaltado pelo Parquet especializado, esta Corte tem aplicado essa Súmula também a dirigentes sucessores de pessoas jurídicas de direito privado, a exemplo do Acórdão 5065/2016-TCU-Primeira Câmara, de relatoria do Ministro-Substituto Augusto Sherman. Dessa forma, pode-se aplicar a mencionada Súmula a este caso concreto.'
23. Cumpre informar que foram anexados os comprovantes das despesas referentes ao mês de maio de 2011 (peça 89, p. 66 e 68) .
24. Posteriormente, o responsável anexou aos autos os documentos comprobatórios das demais despesas (peças 101-109) . Conforme consta na instrução de peça 120, não foi comprovada parte da despesa referente ao mês de junho/2011, no valor de R$1.233,80, tendo sido informado que o responsável informou que notificou o único prestador para que apresentasse a documentação hábil para comprovar a correta aplicação dos recursos, mas ainda não havia obtido resposta (peça 109) , e permanecendo o débito de R$ 1.233,80, datado de 30/6/2011. Concluiu-se que as alegações de defesa apresentadas pelo responsável Luís Eduardo Rodrigues de Almeida Souza deveriam ser parcialmente rejeitadas, devendo suas contas ser julgadas irregulares, sendo responsabilizado em relação ao débito acima citado, solidariamente com a Associação de Desenvolvimento e Solidariedade, que, apesar de ter citado citada por meio de Edital, não atendeu à citação e não se manifestou quanto às irregularidades verificadas.
25. Embora na instrução de peça 120 tenha-se proposto a citação do Sr. Luís Eduardo Rodrigues de Almeida Souza pelo débito de R$ 1.233,80, reconsidera-se tal decisão no presente momento, considerando a baixa materialidade do débito e em razão dos princípios da racionalização administrativa e da economia processual, a fim de evitar que o custo da cobrança seja superior ao valor do ressarcimento. Como consequência, as constas do responsável devem ser julgadas regulares com ressalva.
CONCLUSÃO
26. Diante da revelia dos responsáveis Rogério Delamare Coutinho Ruas, Breno Gonçalves dos Santos e Associação de Desenvolvimento e Solidariedade (APTA) , e inexistindo nos autos elementos que permitam concluir pela ocorrência de boa-fé ou de outros excludentes de culpabilidade em suas condutas, propõe-se que suas contas sejam julgadas irregulares. Cumpre ressaltar que a APTA deverá ser condenada em débito solidariamente com os demais responsáveis. Em razão de imputação de débito aos responsáveis, deve ser-lhes aplicada a multa prevista no art. 57 da Lei 8.443/1992.
27. Propõe-se, ainda, rejeitar parcialmente as alegações de defesa apresentadas pelo Sr. Luís Eduardo Rodrigues de Almeida Souza, uma vez que não foram suficientes para sanear todas as irregularidades a ele atribuídas, devendo suas contas serem julgadas regulares com ressalva.
PROPOSTA DE ENCAMINHAMENTO
28. Diante do exposto, submetem-se os autos à consideração superior, propondo ao Tribunal:
a) considerar revéis a Associação de Desenvolvimento e Solidariedade - APTA (CNPJ 03.080.334/0001-00) , o Sr. Rogério Delamare Coutinho Ruas (Coordenador Geral da APTA no período de 10/3/2006 a 28/2/2010) e o Sr. Breno Gonçalves dos Santos (Coordenador Geral da APTA, no período de 1/3/2010 a 18/3/2011) , para todos os efeitos, dando-se prosseguimento ao processo, com fulcro no art. 12, § 3º, da Lei n. 8.443/92;
b) rejeitar parcialmente as alegações de defesa do Sr. Luís Eduardo Rodrigues de Almeida Souza (CPF XXX.576.616-XX) , Coordenador Geral da Associação de Desenvolvimento e Solidariedade - APTA no período de 19/03/2011 a 20/01/20122;
c) julgar regulares com ressalva, nos termos do arts. 1º, inciso I, 16, inciso II, 18 e 23, inciso II, da Lei 8.443/1992, c/c os arts. 1º, inciso I, 208 e 214, inciso II, do Regimento Interno, as contas do Sr. Luís Eduardo Rodrigues de Almeida Souza (CPF XXX.576.616-XX) , Coordenador Geral da Associação de Desenvolvimento e Solidariedade - APTA no período de 19/03/2011 a 20/01/2012, dando-lhe quitação;
d) julgar irregulares, nos termos dos arts. 1º, inciso I, 16, inciso III, alínea 'c', § 2º, da Lei 8.443/92, c/c os arts. 19 e 23, inciso III, da mesma Lei, e com arts. 1º, inciso I, 209, inciso III, 210 e 214, inciso III, do Regimento Interno/TCU, as contas da Associação de Desenvolvimento e Solidariedade - APTA (CNPJ 03.080.334/0001-00) , do Sr. Rogério Delamare Coutinho Ruas (CPF XXX.053.386-XX) , Coordenador Geral da Associação de Desenvolvimento e Solidariedade - APTA no período de 10/03/2006 a 28/02/2010, e do Sr. Breno Gonçalves dos Santos (CPF XXX.637.986-XX) , Coordenador Geral da Associação de Desenvolvimento e Solidariedade - APTA no período de 01/03/2010 a 18/03/2011, condenando-os solidariamente ao pagamento das importâncias a seguir especificadas, atualizadas monetariamente e acrescidas dos juros de mora, calculadas a partir das datas discriminadas até a data do efetiva quitação do débito, fixando-lhes o prazo de quinze dias, para que comprovem, perante o Tribunal, o recolhimento das referidas quantias aos cofres do Tesouro Nacional, nos termos do art. 23, inciso III, alínea 'a', da citada lei:
Rogério Delamare Coutinho Ruas solidariamente com a Associação de Desenvolvimento e Solidariedade
	Quantificação do débito:
	Data
	Valor (R$) 

	30/jun/2009
	19.745,42

	30/jul/2009
	39.013,32

	30/ago/2009
	57.572,81

	30/set/2009
	36.613,00

	30/out/2009
	26.998,25

	30/nov/2009
	30.338,71

	30/dez/2009
	66.853,09

	30/jan/2010
	21.776,04

	28/fev/2010
	3.327,51

	TOTAL
	302.238,15

Valor total do débito atualizado até 5/10/2020: R$ 727.391,41.
	
Breno Gonçalves dos Santos solidariamente com a Associação de Desenvolvimento e Solidariedade
Quantificação do débito:
	Data
	Valor (R$) 

	30/mar/2010
	23.889,90

	30/abr/2010
	19.279,77

	30/mai/2010
	33.419,79

	30/jun/2010
	21.752,43

	30/jul/2010
	6.209,41

	30/ago/2010
	5.490,42

	30/set/2010
	8.738,35

	30/out/2010
	12.552,62

	30/dez/2010
	21.375,31

	30/jan/2011
	5.188,18

	30/mar/2011
	-226,15

	TOTAL
	157.670,03

Valor total do débito atualizado até 5/10/2020: R$ 339.846,82.
d) aplicar individualmente à Associação de Desenvolvimento e aos Srs. Rogério Delamare Coutinho Ruas e Breno Gonçalves dos Santos, a multa prevista no art. 57 da Lei 8.443/1992 c/c o art. 267 do RI/TCU, fixando-lhes o prazo de quinze dias, a contar da notificação, para que comprovem, perante o Tribunal (art. 214, III, a, do Regimento Interno do TCU) , o recolhimento da dívida aos cofres do Tesouro Nacional, atualizada monetariamente desde a data do acórdão que vier a ser proferido por este Tribunal até a do efetivo recolhimento, se pagas após o vencimento, na forma da legislação em vigor;
e) autorizar, desde logo, a cobrança judicial das dívidas, caso não atendidas a notificação, na forma do disposto no art. 28, inciso II, da Lei nº 8.443/92;
f) autorizar também, desde logo, se requerido, com fundamento no art. 26 da Lei 8.443, de 1992 c/c o art. 217, §§ 1º e 2º do Regimento Interno, o parcelamento da dívida em até 36 parcelas, incidindo sobre cada parcela, corrigida monetariamente, os correspondentes acréscimos legais fixando- lhe o prazo de quinze dias, a contar do recebimento da notificação, para comprovar perante o Tribunal o recolhimento da primeira parcela, e de trinta dias, a contar da parcela anterior, para comprovar os recolhimentos das demais parcelas, devendo incidir sobre cada valor mensal, atualizado monetariamente, os juros de mora devidos, no caso do débito, na forma prevista na legislação em vigor, alertando os responsáveis de que a falta de comprovação do recolhimento de qualquer parcela importará o vencimento antecipado do saldo devedor, nos termos do § 2º do art. 217 do Regimento Interno deste Tribunal;
g) enviar cópia do Acórdão a ser prolatado, bem como do Relatório e do Voto que o fundamentarem, à Procuradoria da República no Estado do Maranhão, nos termos do § 3º do art. 16 da Lei 8.443/1992, c/c o § 7º do art. 209 do Regimento Interno do TCU, para adoção das medidas cabíveis; e
h) enviar cópia do acórdão que vier a ser proferido ao Ministério da Agricultura, Pecuária e Abastecimento e aos responsáveis, para ciência, informando que a presente deliberação, acompanhada do Relatório e do Voto que a fundamenta, está disponível para a consulta no endereço www.tcu.gov.br/acordaos, além de esclarecer que, caso requerido, o TCU poderá fornecer sem custos as correspondentes cópias, de forma impressa."
3.	Enfim, por intermédio do Exmo. Sr. Subprocurador-Geral Paulo Soares Bugarin, o MPTCU anuiu à aludida proposta da unidade técnica, tendo lançado o seu parecer à Peça 128 nos seguintes termos:
" (...) 2. Nos presentes autos, além da APTA, foram citados os Srs. Rogério Delamare Coutinho Ruas (Coordenador Geral da APTA no período de 10/3/2006 a 28/2/2010) ; Breno Gonçalves dos Santos (Coordenador Geral da APTA, no período de 1º/3/2010 até 18/3/2011) ; e Luís Eduardo Rodrigues de Almeida Souza (Coordenador Geral da APTA no período de 19/3/2011 até 20/1/2012) .
3.	De todos os responsáveis arrolados nesta TCE e regularmente citados, apenas o Sr. Luís Eduardo Rodrigues de Almeida Souza apresentou defesa, permanecendo-se silentes a Associação de Desenvolvimento e Solidariedade (APTA) e os Srs. Rogério Delamare Coutinho Ruas e Breno Gonçalves dos Santos.
4.	Analisados os elementos constantes dos autos e as alegações apresentadas, a unidade técnica propôs na instrução de peça 120, em síntese, julgar irregulares as contas dos responsáveis; condená-los ao pagamento das importâncias especificadas relativas a cada período de responsabilidade, bem como aplicar-lhes a multa prevista no art. 57 da LO-TCU.
5.	Em nova instrução (peça 125) , de forma a atender o despacho do Relator à peça 124, a unidade técnica altera sua proposta de encaminhamento apenas em relação ao responsável Luís Eduardo Rodrigues de Almeida Souza, propondo, desta feita, que suas contas sejam julgadas regulares com ressalva, considerando a baixa materialidade do débito que a ele seria imputado (R$ 2.241,83, em 27/2/2020) e em razão dos princípios da racionalização administrativa e da economia processual, a fim de evitar que o custo da cobrança seja superior ao valor do ressarcimento.
6.	Ante o exposto, este representante do Ministério Público de Contas manifesta-se de acordo com a proposta de encaminhamento formulada pela unidade técnica na instrução de peça 125, p. 15-17."
É o Relatório.

Pedro Henrique de Souza e Silva (109.714/OAB-MG), entre outros, representando Luiz Eduardo Rodrigues de Almeida Souza.

Subprocurador-Geral Paulo Soares Bugarin.

TOMADA DE CONTAS ESPECIAL. CONTRATO DE REPASSE. NÃO COMPROVAÇÃO DA BOA E REGULAR APLICAÇÃO DOS RECURSOS FEDERAIS TRANSFERIDOS. CITAÇÃO. REVELIA. PARCIAL REJEIÇÃO DAS ALEGAÇÕES DE DEFESA. CONTAS REGULARES COM RESSALVA E IRREGULARES. DÉBITO. MULTA. COMUNICAÇÃO.

TOMADA DE CONTAS ESPECIAL (TCE)

Secretaria de Controle Externo de Tomada de Contas Especial (Secex-TCE).

Trata-se de tomada de contas especial instaurada pela Caixa Econômica Federal (Caixa) em desfavor da Associação de Desenvolvimento e Solidariedade (APTA) , além de Rogério Delamare Coutinho Ruas (gestão: 10/3/2006 a 28/2/2010) , Breno Gonçalves dos Santos (gestão: 1º/3/2010 a 18/3/2011) e Luiz Eduardo Rodrigues de Almeida Souza (gestão: 19/3/2011 a 20/1/2012) como então coordenadores-gerais da aludida entidade, diante da não consecução dos objetivos pactuados por meio do Contrato de Repasse 266.654-25/2008 celebrado pela Caixa, como mandatária da União representada pelo então Ministério do Desenvolvimento Agrário (MDA) , com vistas à execução das "ações de mobilização, articulação e formação para apoio a estratégia territorial para o desenvolvimento rural sustentável" sob o valor original de R$ 1.148.453,00, tendo a vigência do ajuste sido estipulada para o período de 7/8/2008 a 30/12/2011.
2.	Como visto, a partir do Relatório de Tomada de Contas Especial n.º 234, de 2016 (Peça 5, p. 75-84) , o tomador de contas assinalou a responsabilidade em desfavor da Associação de Desenvolvimento e Solidariedade (APTA) , além de Rogério Delamare Coutinho Ruas, Breno Gonçalves dos Santos e Luiz Eduardo Rodrigues de Almeida Souza, pelo dano ao erário sob o valor original de R$ 474.936,75 em face da não comprovação da integral execução do objeto pactuado por meio do aludido contrato de repasse, já que a execução física não foi atestada pelo então MDA e o Relatório de Execução de Atividades (REA) Final não foi apresentado para a aprovação e homologação.
3. 	Por conseguinte, no âmbito do TCU, a unidade técnica promoveu a citação dos responsáveis, em solidariedade com a Associação de Desenvolvimento e Solidariedade (APTA) , pelo correspondente débito diante da não comprovação da boa e regular aplicação dos correspondentes recursos federais.
4. 	A despeito, contudo, da regular citação, a Associação de Desenvolvimento e Solidariedade (APTA) , além de Rogério Delamare Coutinho Ruas e Breno Gonçalves dos Santos, não apresentaram as suas defesas, nem efetuaram, tampouco, o recolhimento do correspondente débito, passando à condição de revéis perante o TCU, nos termos do art. 12, § 3º, da Lei n.º 8.443, de 1992.
5.	Por seu turno, como então coordenador-geral da APTA no período de 19/3/2011 a 20/1/2012, Luiz Eduardo Rodrigues de Almeida Souza acostou a sua defesa à Peça 89, tendo apresentado, em síntese, as seguintes alegações: (a) eventual necessidade de esgotamento da fase interna da TCE para o início da subsequente fase externa; (b) supostas falhas no relatório do tomador de contas (Relatório de TCE n.º 234, de 2016) ; (c) cobrança do débito inferior ao valor previsto na Instrução Normativa TCU n.º 71, de 2012, não perfazendo a quantia mínima para a instauração da TCE; (d) adoção das medidas legais, visando ao resguardo do patrimônio público e à correspondente notificação dos seus antecessores; (e) ausência de sua notificação no decorrer do seu mandato para a regularização das contas e o ressarcimento do dano, tendo isso ocorrido somente em fevereiro de 2016; (f) falta de conhecimento sobre a realização do aludido contrato de repasse; (g) exercício do cargo de coordenador-geral da APTA por curto período; e (h) não aplicação da Súmula n.º 230 do TCU, já que ela seria supostamente destinada apenas ao chefe do executivo municipal.
6.	Posteriormente, às Peças 101 a 109, Luiz Eduardo Rodrigues de Almeida Souza teria remetido, ainda, os seus elementos adicionais de defesa sob a seguinte linha: ofícios, declarações e notas fiscais recebidas durante a sua gestão na entidade, entre abril e junho de 2011, informando, contudo, que teria notificado o único prestador de serviço para apresentar a documentação hábil a parcialmente comprovar o dispêndio realizado, em junho de 2011, sob o valor original de R$ 1.233,80, mas ainda não teria obtido a resposta.
7.	Após avaliar, contudo, a referida documentação, a Secex-TCE assinalou, em suma, que a defesa de Luiz Eduardo Rodrigues de Almeida Souza não seria suficiente para sanear todas as irregularidades a ele imputadas, tendo proposto, assim, a parcial rejeição da defesa em face da ausência de documentos tendentes a demonstrar a regular aplicação dos recursos federais, durante a sua gestão na entidade, até porque o responsável não teria apresentado a comprovação dos dispêndios, em junho de 2011, sob o valor de R$ 1.233,80, mas a unidade técnica teria deixado de propor a condenação do responsável ao pagamento desse débito remanescente, diante da baixa materialidade da dívida e dos princípios da racionalidade administrativa e da economia processual.
8.	Por esse prisma, após a análise final do feito (Peças 125 a 127) , a Secex-TCE pugnou pela irregularidade das contas da Associação de Desenvolvimento e Solidariedade (APTA) , além de Rogério Delamare Coutinho Ruas e Breno Gonçalves dos Santos, para condená-los solidariamente ao pagamento do correspondente débito, além de lhes aplicar a subsequente multa legal, sem prejuízo, todavia, da regularidade, com ressalva, para as contas de Luiz Eduardo Rodrigues de Almeida; tendo o Parquet especial anuído a essa proposta (Peça 128) .
9.	O TCU pode incorporar o parecer da unidade técnica a estas razões de decidir, sem prejuízo, todavia, de promover a exclusão de Luiz Eduardo Rodrigues de Almeida no presente processo, em vez de julgar regulares, com ressalva, as suas contas.
10.	Bem se sabe que, em consonância, por exemplo, com os Acórdãos 3.898/2019, 4.997/2019, 3.995/2020 e 4.002/2020, da 2ª Câmara, a jurisprudência do TCU estaria firmada no sentido da pessoal responsabilidade do gestor pela comprovação da boa e regular aplicação dos recursos captados sob a custódia do poder público federal, submetendo todo aquele que arrecada, utiliza ou gerencia esses recursos públicos ao dever de demonstrar o correto emprego dos correspondentes valores, nos termos dos arts. 70, parágrafo único, e 37, caput, da Constituição de 1988 e do art. 93 do Decreto-Lei n.º 200, de 1967, sem prejuízo de, por analogia à Súmula n.º 286 do TCU, a pessoa jurídica de direito privado também responder como beneficiária dos recursos públicos a partir do dano causado ao erário, nos termos do art. 16, § 2º, "b", da Lei n.º 8.443, de 1992.
11.	Por esse ângulo, em função da ausência de elementos capazes de demonstrar a boa e regular aplicação dos recursos federais, para além da ausência de evidenciação do nexo causal entre os recursos federais aportados e os supostos dispêndios incorridos no aludido ajuste, a partir da deficiente execução do objeto pactuado, restou configurada a ofensa não só às regras legais, mas também aos princípios basilares da administração pública, já que, ao final e ao cabo, os responsáveis deixaram de prestar a devida satisfação à sociedade sobre o efetivo emprego dos recursos públicos postos à sua disposição, e, assim, restaria confirmada a presunção legal de dano ao erário em face do eventual desvio ou desperdício dos respectivos recursos federais, restando por aí adequada a proposta da unidade técnica para condenar a APTA, com Rogério Delamare Coutinho Ruas e Breno Gonçalves dos Santos, em débito e em multa, até porque o irrisório valor do dispêndio não comprovado figuraria como mera inconsistência técnica, restando afastado nesse ponto, assim, o suposto dano ao erário desde a origem do presente processo de TCE.
12. 	Não subsistiria, enfim, a prescrição da pretensão punitiva do TCU, já que, nos termos do Acórdão 1441/2016-TCU-Plenário, não teria ocorrido o transcurso superior a dez anos entre a ordem para as citações no âmbito do TCU, em 17/5/2018 (Peça 72) , e a data fatal para a prestação de contas final do aludido do contrato de repasse, em 28/2/2012 (Peça 4, p. 55) .
13. 	Eis que, por meio do aludido Acórdão 1.441/2016 proferido na Sessão Extraordinária de 8/6/2016, o Plenário do TCU firmou o seu entendimento no sentido de que a prescrição da pretensão punitiva deve seguir a regra geral do prazo decenal, contado a partir do fato, em linha com o art. 205 do Código Civil brasileiro, interrompendo a contagem do aludido prazo com a ordem de citação, nos termos do art. 240, caput, da Lei n.º 13.105 (Código Processual Civil) , de 2015.
14. 	Sem prejuízo, no entanto, do respeito a esse entendimento do Tribunal, deve ser reiterada a minha ressalva já registrada em vários outros julgados do TCU no sentido de que, na ausência de lei específica, o TCU não deveria aplicar qualquer prazo prescricional sobre a referida pretensão punitiva ou, então, na pior das hipóteses, o Tribunal deveria aplicar a regra prescricional fixada pela Lei n.º 9.873, de 1999, não só porque ela trata diretamente de prescrição no âmbito do direito administrativo sancionador, mas também porque, entre outras medidas, a aludida lei manda aplicar o prazo prescricional penal, quando a infração administrativa também configure crime, além de determinar expressamente que, diante de ilícito continuado ou permanente, a contagem do prazo deve iniciar a partir da cessação do aludido ilícito.
15. 	A despeito, então, de registrar essa minha posição pessoal, o TCU deve pugnar pela pronta aplicação da multa legal em desfavor da APTA, com Rogério Delamare Coutinho Ruas e Breno Gonçalves dos Santos, a partir do entendimento fixado pelo aludido Acórdão 1441/2016-TCU-Plenário.
16.	Não subsistiria, de todo modo, a eventual necessidade de promover o retorno do presente processo para buscar a citação de outros eventuais responsáveis, estando esse entendimento, aliás, em plena sintonia com a jurisprudência fixada pelo TCU a partir, por exemplo, dos Acórdãos 4.002/2020 e 5.297/2013, da 2ª Câmara, e dos Acórdãos 1.170/2017 e 1.223/2015, do Plenário, já que a ausência dessa nova citação não resultaria em prejuízo à defesa do atual responsável, não só porque o presente processo já estaria em plenas condições de efetivo julgamento pelo TCU, mas também porque a solidariedade passiva seria legalmente erigida em favor do ente estatal credor, e não das eventuais pessoas privadas devedoras, podendo, se for o caso, o atual condenado ajuizar a superveniente ação regressiva em desfavor de outros eventuais responsáveis supostamente coobrigados.
17.	Contudo, como a malsinada irregularidade configuraria a eventual conduta dolosa no sentido de efetivamente assumir o risco de facilitar, permitir ou concorrer para que pessoa física ou jurídica privada incorpore ou utilize rendas, verbas ou valores integrantes do acervo patrimonial da administração pública, sem a observância das formalidades legais ou regulamentares aplicáveis, resultando no eventual ilícito doloso de improbidade administrativa causador do aludido prejuízo ao erário, nos termos, por exemplo, do art. 10, I e II, da Lei n.º 8.429, de 1992, a eventual prescrição da ação de ressarcimento ao erário também não subsistiria, estando esse entendimento em plena consonância com a jurisprudência fixada pelo STF no bojo do RE 852.475-SP, com o trânsito em julgado a partir de 6/12/2019, diante da Tese de Repercussão Geral n.º 897 no sentido de que "São imprescritíveis as ações de ressarcimento ao erário fundadas na prática de ato doloso tipificado na Lei de Improbidade Administrativa".
18.	Diante, portanto, dos elementos de convicção até aqui obtidos neste processo, o TCU deve julgar irregulares as contas da Associação de Desenvolvimento e Solidariedade (APTA) , além de Rogério Delamare Coutinho Ruas e Breno Gonçalves dos Santos, para condená-los solidariamente ao pagamento do correspondente débito, além de lhes aplicar a multa prevista no art. 57 da Lei n.º 8.443, de 1992, sem prejuízo, todavia, de promover a exclusão de Luiz Eduardo Rodrigues de Almeida na presente relação processual.
Ante o exposto, pugno pela prolação do Acórdão ora submetido a este Colegiado.
TCU, Sala das Sessões, em 10 de agosto de 2021.
Ministro-Substituto ANDRÉ LUÍS DE CARVALHO 
Relator